【裁判字號】    90,上更(二),331
【裁判日期】    921014
【裁判案由】    貪污治罪條例等
【裁判全文】
臺灣高等法院刑事判決                          九十年度上更(二)字第三三一號
    上  訴  人  臺灣臺北地方法院檢察署檢察官
    上  訴  人
    即  被  告  乙○○
    選任辯護人  李師榮律師
右上訴人因被告違反貪污治罪條例等案件，不服臺灣臺北地方法院八十六年度訴字第
一０七一號，中華民國八十七年二月二十四日第一審判決（起訴案號：臺灣臺北地方
法院檢察署八十五年度偵字第二三三六二號），提起上訴，判決後經最高法院第二次
發回更審，本院判決如左：
    主  文
原判決撤銷。
乙○○無罪。
    理  由
一、公訴意旨略以：被告乙○○係台灣電力公司深澳發電廠（下稱深澳廠）前機械裝
    修員（業於民國八十四（下同）年四月十七日調任台灣電力公司台北供電區營運
    處工程課土木施工員），擔任機械課鍋爐股行政庶務工作，負責一般文書處理、
    經費報銷、書繕或以電腦打印請購單用料單等業務，為依據法令從事公務之人員
    。緣於八十三年四月間，因深澳廠機械課鍋爐股工程師汪立群請購三號機專用之
    粉煤擴散葉片六只庫存備用，詎乙○○竟意圖為自己不法之所有，基於概括之犯
    意，明知機械課鍋爐股當時並無領用擴散葉片之必要，且未經該股有權請領者之
    同意，即利用其職務上電腦打印專用配件領用單之機會，連續於八十三年九月七
    日、十月二十九日、十一月十日及十一月二十六日，填載專用配件領用單，並持
    向供應課材料股倉儲部門不知情之經辦人領取前述六只擴散葉片後，未轉交鍋爐
    股人員使用，而詐得每只採購單價一萬五千元之擴散葉片六只，並均足以生損害
    於深澳廠對於物件領用之監督。又未經鍋爐股有權請購者之同意下，於八十三年
    十二月十五日，盜用鍋爐股主辦人蔡振暉之職章蓋於配件請購單請料人核章處及
    股長核章處且註記「代」字（股長黃金井公假，由蔡振暉代理），偽造配件請購
    單，請購擴散葉片六只，呈由不知情之機械課課長林敏男及主管副廠長邱漢經核
    章，交由供應課採購股向光昌利記鐵工廠訂購，足以生損害於蔡振暉及深澳廠對
    於採購業務監督之正確性，嗣供應廠商於八十四年一月十一日交貨後，由不知情
    之供應課材料股承辦人童博明於八十四年一月十七日收料及填制專用配件驗收單
    ，再將該驗收單送交請購之機械課鍋爐股辦理驗收手續，蔡振暉於收到該驗收單
    時即懷疑遭人冒名請購，經會同童博明點貨，發現原庫存之六口擴散片去向不明
    ，且待驗之擴散葉片疑非新貨，遂不予驗收，進而取消該採購，被告乃未遂其詐
    取財物之行為。再被告明知其無權請購不鏽鋼閘閥，亦未經鍋爐股有權請購者之
    同意，且該股當時並無「即購即用」口徑分別為二吋、三吋耐壓同為一百五十磅
    之不鏽鋼閘閥各一只之必要，竟於八十三年十二月十七日，填載其職務上制作之
    「即購即用」內購請購單上，並盜用汪立群之職章蓋於其上而冒名請購不鏽鋼閘
    閥，嗣呈由不知情之代理股長蔡振暉及機械課課長林敏男核章後採購，供應商裕
    盛企業行於八十三年十二月二十一日交貨後，童博明於八十三年十二月三十一日
    收料，被告於八十四年一月六日再盜用汪立群及林敏男之職章，分別蓋於供應課
    材料股倉庫部門開具之ＭＭＳ用料單（代「即購即用」驗收單）用料部門驗收、
    覆核核章處，冒名完成驗收程序，均足以生損害於汪立群、林敏男、蔡振暉及深
    澳廠對於採購業務之監、驗收之正確性。致使童博明因而陷於錯誤而將前述二只
    請購價共二萬一千五百零五元之閘閥交予乙○○領取。案經法務部調查局臺北縣
    調查站移送偵辨，因認為被告所為，涉犯刑法第二百十六條、第二百十一條、第
    二百十六條、第二百十三條、第二百十四條、第二百十七條及貪污治罪條例第五
    條第一項第二項、同條例第五條第二項第一項第二款之罪嫌。
二、按犯罪事實應依證據認定之，無證據不得認定其犯罪事實，又不能證明被告犯罪
    者應諭知無罪之判決，刑事訴訟法第一百五十四條第二項及第三百零一條第一項
    分別定有明文。又刑事訴訟法上所謂認定事實之證據，係指足以認定被告確有犯
    罪行為之積極證據而言，該項證據自須適合於被告犯罪事實之認定，始得採為斷
    罪資料，事實之認定應憑證據，如未發現相當證據，或證據不足以證明，自不能
    以推測或擬制之方法，以為裁判之依據，告訴人之告訴，係以使被告受刑事訴追
    為目的，是其陳述是否與事實相符，仍應調查其他證據以資審認。又被告之自白
    ，不得作為有罪判決之唯一證據，仍應調查其他必要之證據，以察其是否與事實
    相符，亦為刑事訴訟法第一百五十六條第二項所明定，是若僅有被告之自白，而
    無其他積極證據以資佐證，自無得率為被告有罪之認定。
三、公訴人認被告涉犯上開罪嫌，無非係以(一)上開犯行業據證人黃文唐、童博明、許
    英仕、汪立群、蔡振暉、黃金井、林敏男等人於調查站及偵查中證述屬實，並有
    被告填製之擴散葉片專用配件領用單、請購單、深澳廠供應課材料股填製之專用
    配件驗收單、不鏽鋼閘閥內購請購單、深澳廠供應課材料股填製之ＭＭＳ用料單
    ，及進倫汽車工業股份有限公司於八十三年十二月二十一日開予裕盛企業行不鏽
    鋼閘閥之出廠證明等影本在卷可稽；(二)被告迄不言明係受何人之指示而領用或請
    購前述物件，徒謂其係單純開單或經他人允許而使用章戳，則若謂其無利用職務
    之機會而詐取財物之行為，孰人能信？為其論據。
四、訊據上訴人即被告乙○○堅決否認有上開犯行，辯稱：伊任職於深澳發電廠鍋爐
    股，職務係依承辨人之指示填具材料領用單，供該股工程師及師傅領取材料，本
    身並無經手該等材料，亦非職掌領用專用材料配件之事，該鍋爐股之領用亦常有
    先領料再補領用單情事，故伊對於何人何時領用材料，該材料做何使用或置於何
    處均無法說明，此屬正常反應，尚非得因材料領用單上有被告簽章，即逕認定被
    告有貪瀆情事；又台電公司深澳廠之請購材料程序係由用料單位提出申請，經課
    長及主管副廠長核可後交由採購部門訂購，材料送至材料股後並通知申購單位辦
    理驗收，被告工作既僅係按指示開單請購，未接觸所購材料，亦未參與驗收，如
    何透過此一程序詐取財物？本案六只擴散葉片及不銹鋼閘閥係因大修在即，伊依
    指示請購乃係職務上之正常行為，對於應購買何種材料並無從知悉，自無自行請
    購材料可能；伊無登載不實及盜用蔡振暉、汪立群、林敏男名章之事等語。
五、經查：
  (一)據(1)證人即深澳發電廠機械課課長林敏男在原審證稱：「．．．鍋爐股是乙○○
    打電腦，用途他（指被告）不知道，只是依指示打單．．．。」（見原審卷第八
    十八頁）；(2)證人即供應課材料股管理員童博明於原審證稱：「．．．當時不用
    由其他單位人員蓋章，劉某簽章即可領用，領用者只要拿單我們不過問．．．」
    、「緊急先領料我先記紙上，然後他們再補單，發生事情後，本子就沒有再用丟
    掉了，那段時間鍋爐股不論誰來拿都是乙○○開單」（見原審卷第三八頁、第八
    七頁）；(3)證人黃金井（於八十三年間曾擔任深澳發電廠鍋爐股股長）於原審證
    稱：「．．．領用是工程師或技術人員發現損害可以領用，我們這一股是由乙○
    ○打領用單，工作人員皆可以領。．．．都是請修單先來才有領用單，當然也有
    先領用再補單．．．。」（見原審卷第五十六頁）；(4)證人即深澳廠技術員甲○
    ○亦證稱：「．．．用料也要知會工程師，一定要工程師同意才可以領．．．我
    們有先領料再補單．．．正常程序是工程師要乙○○開單，我們再去領料，．．
    ．」等語（同上卷第五十七頁）；於本院本審復證稱：「實際上我們是先領料，
    在材料股有填寫材料領用登記簿，再告訴行政人員（即被告）補開單」等語（見
    本院上更(二)卷第二七頁）；(5)證人即鍋爐股工程師吳文盛於原審證稱：曾經有過
    持只有被告蓋章渠並未蓋章之領料單領料等語（見原審卷第四○頁）；(6)證人即
    汽機股技術員吳榮桃於原審證稱：伊是別股開單人員，如果工程師要伊開單領用
    物料，伊會打出領用單，不一定要由工程師確認蓋章，．．．領用只要伊蓋章等
    語（見原審卷第四○頁）各等語以觀，可見深澳發電廠領料作業原則上係由工程
    師核可後，或依據工程師指示，始由被告開發領用單，又或在緊急情況下，技術
    人員先向材料股領用，嗣後再由工程師指示被告補開領用單，至無疑義，且其他
    股亦有相同情形。
  (二)復觀之卷附深澳發電廠八十三年九月至十二月專用配件收發料憑證內之ＧＳＰ領
    用月彙總表，其中關於機械課鍋爐股所需專用配件領用單均由被告一人開單、蓋
    章領用，並無由專業技術工程人員領用紀錄；另關於儀訊課儀器股所需專用配件
    之開單與領用人亦均為同一人；然被告僅係行政庶務人員，並非專業技術工程人
    員，竟係材料領用人，另儀訊課儀器股亦同有此情，依此可見無從由專用配件領
    用單所示之領用人查考出實際材料之領用人，自不得僅以被告在領用單上簽章，
    即認被告確有領用該六只葉片，並進而認定被告詐得每只採購單價一萬五千元之
    擴散葉片六只。是檢察官以被告在領用單上簽章，即推認是被告領用該六只葉片
    ，顯值商榷。
  (三)再據本院依職權調閱深澳發電廠保養日誌所載，其中鍋爐股於八十三年九月二十
    四日載明由被告領用包括滾柱軸承、金屬環等五種配件（見當日專用配件領用單
    所載），然細查當日之保養日誌並無使用、拆換該等配件之記載；而於前一日即
    八十三年九月二十三日之保養日誌則有載明拆換該等配件（見該日保養日誌右頁
    1.2.）；又據專用配件領用單記明於八十三年九月二十七日由被告用印領用活塞
    二只，惟細查當日及前後三日之保養日誌並無使用、拆換活塞之記錄，而於同月
    二十三日始有換新活塞之記錄，此有專用配件領用單、保養日誌在卷可供查對，
    益見深澳發電廠確有先領材料後補開單之情，被告所辯上情應堪採信。
  (四)又據八十三年九月七日保養日誌所載，其中第十二項ＣＭ２Ｅ有檢修換新主豎軸
    之紀錄，然ＧＳＰ領用月彙總表該日期前後，並無被告開單領用紀錄；又依八十
    三年九月二十九日保養日誌有領用專用配件編號「00000000000」材
    料之紀錄，然遍查ＧＳＰ領用月彙總表該日期前後，並無任何開單領用紀錄。綜
    上比對專用配件收發料憑證內之ＧＳＰ領用月彙總表與機械課鍋爐股保養日誌所
    載，顯見保養日誌所載實際換新配件，與專用配件領用單所載領用情形不相一致
    ，足見深澳發電廠對於專用配件領用與實際使用情形之控管效率不彰，自不得以
    被告一人於專用配件領用單用印即推認其有不法盜取專用配件之行為。
  (五)依上所述，被告在深澳發電廠機械課鍋爐股係負責行政庶務工作，即僅就一般文
    書處理、經費報銷、書繕或以電腦打印請購單、用料單等業務負責處理。凡該鍋
    爐股材料用品之請購，均由被告打印製作請購單，再交由採購人員採購，於廠商
    交貨後由材料股通知請購人員驗收，材料之領用程序亦同由被告製作領用單由需
    用人至材料股領用，此為被告於任職深澳發電廠時該廠之作業程序。查深澳發電
    廠於八十三年四月二十七日由工程師汪立群填發材料配件請購單，申購葉片（Ｓ
    ＡＰ─３Ｂ─４２８）六只，由供應商光昌利記鐵工廠於八十三年八月間交貨，
    經驗收後置放於該廠材料股庫存。嗣被告於八十三年九月七日、十月二十九日、
    十一月十日及十一月二十六日，分別填具專用配件領用單，領取該六只擴散葉片
    ，有卷附請購單、驗收單、專用配件領用單在卷可按（見偵查卷第二十至二十八
    頁）。雖該鍋爐股有關人員均否認有領用該六只葉片之事實，而被告則始終供承
    該六只葉片係鍋爐股技術員囑伊填單領用，至於何人囑伊填寫領用單伊已忘記。
    詰之該廠材料股物料管理員童博明亦無法陳明該六只葉片係由何人領用。惟查汪
    立群於購得前開葉片並未使用而庫存於材料股，迄該廠大修前，並無人領用，然
    該股承辦人蔡振暉於八十四年一月十四日發覺該葉片業已遺失，不在材料股內。
    但經原審調閱該廠ＧＳＰ用餘退回月彙總表顯示，鍋爐股承辦人吳榮桃於八十四
    年四月二十五日曾經退回六只葉片，嗣由汪立群於同年月二十九日再領取該葉片
    ，此並據證人汪立群、童博明、林敏男於原審證實在卷（見原審卷第一百二十二
    頁背面、第一百三十頁正面、背面）。準此以觀，該退回之葉片應係早已領出放
    在鍋爐股工作場所之內，始有可能由工作人員退回該六只葉片。是以該退回之六
    只葉片應係被告前於八十三年九月十日、十月二十九日、十一月十日及十一月二
    十六日分四次所填單領用之物，否則鍋爐股現場如何會有葉片可供退回﹖（被告
    於八十三年十二月十五日所請購之葉片經蔡振暉驗收結果，認為該葉片有瑕疵而
    拒絕驗收取銷訂購，該葉片如未退回，應仍置於材料股，故應非該六只新購買之
    葉片）。而被告並非現場工作之技術人員，再參諸上述領用材料過程，被告之所
    以領用該六只葉片，係由現場工作人員因工作所需，囑由被告開具領用單領取該
    葉片應可認定。否則，事不關己，何需以自己名義領取與業務不相干之物品放在
    鍋爐股供人使用﹖且該鍋爐葉片長三一七公分（經本院勘驗無誤，有勘驗筆錄及
    照片在卷可考）、重約二十公斤（經童博明於原審證述在卷），以被告本身下肢
    輕度殘障行動不如常人之情，焉能提領詐取？是不能僅以材料領用單係被告具名
    領取該六只葉片，即推認該六只葉片為被告所詐領。
  (六)又被告僅負責該鍋爐股之行政庶務工作，並非現場技術人員，如欲請購物品，均
    依該股技術工作人員之指示打印請購單，經層層批示後交由該廠採購人員向廠商
    訂購，於交貨後由需用單位派員驗收，被告並不負責對外購買物品，前開不鏽鋼
    閘閥及葉片之採購，經被告打印請購單請准採購，均由採購股股長許英仕分別向
    廠商光昌利記鐵工廠及裕盛企業行訂購，經各該廠商如期交貨，送交材料課點收
    ，此業據黃文唐（光昌利記鐵工廠業務經理）、吳峻宏（裕盛企業行負責人）及
    童博明、許英仕於台北縣調查站調查時證述屬實，雖鍋爐股承辦人汪立群、蔡振
    暉均矢口否認有填單購買上開貨品，並稱係被告盜用渠等之印章偽造請購單云云
    。但查：被告僅係該鍋爐股之行政庶務之承辨人，並不兼辦採購、驗收事務，而
    鍋爐股需用物品，被告並不知情，如非由現場工作人員之囑，衡情應不可能知悉
    鍋爐股所需請購之物為何。又被告並非採購人員，無從與供應廠商為不法勾結以
    從中牟利，顯無虛構請購事實，偽造請購單請購上開物品之必要。何況上開物品
    均由供應廠商送交深澳電廠材料股，並均經童博明點收，被告既不負責點收、驗
    收，更不可能勾結牟利，準此，衡情被告應無盜蓋工作人員之印章偽造請購單購
    買前述物品之必要。參以上開鋼閘閥現仍在該廠內，擴散葉片則因驗收不合格並
    由被告理賠。尤見被告顯無必要偽造該請購單請購上開物品，且卷內復查無證據
    足以證明被告有盜取上開物品離開深澳電廠之情事，更見被告要無偽造該請購單
    請購上開物品之必要。
  (七)至被告雖於八十四年五月五日接受政風人員之約談時，固坦承因工會需款週轉，
    因而受該廠材料股童博明之託，未經工程師汪立群之同意，「借用」汪某公事章
    ，擅自開立請購單，購買不鏽鋼閘閥及驗收；開具上述請購單乃受童博明之託，
    相信其稱工會需款周轉而私自開具請購單云云，有卷附訪談紀錄可按（見偵查卷
    第五三頁以下）。惟被告極力否認上情，辯稱該訪談紀錄不實在等語；經查，童
    博明並無以工會缺款要被告設法籌款之情，業經政風人員林名泉查證無誤，並於
    原審結證在卷（見原審卷第五七頁）。再該訪談紀錄並非由政風人員所製作（係
    由鍋爐股葉振暉製作），其製作方式又非採問答方式為之，已難了解被告當時所
    述情節之實情為何。且被告並非工會幹部，工會需款週轉，自有工會幹部處理，
    而童博明恰為工會幹部，如要以盜賣物品或其他方式籌措工會財源，以童某在材
    料股服務之便，更能遂行其目的，衡情被告無為工會經費費心張羅之必要。另查
    深澳電廠採購、出納各有所司，採購、交貨、驗收、付款另有其人，被告無從乘
    採購之便與供應廠商勾結，又未經手貨款之支付而從中牟利，而該不鏽鋼閘閥經
    供應廠商送交材料股後，亦經人驗收入庫，現仍在該廠內，如何以之為工會籌款
    ？是被告該談話紀錄內容之真實性，顯有可議。從而證人童博明、汪立群、蔡振
    暉、黃金井、林敏男據該不實之談話紀錄，證稱被告有自白犯行之供詞，自不足
    採為認定被告犯罪之證據。
  (八)又鍋爐股股長黃金井雖於調查站陳稱：被告於會中曾坦言，本件伊係因供應商光
    昌利記鐵工廠尚有庫存葉片六只，乃應供應商之要求方開單請購等語（見偵查卷
    第九十頁）；惟據被告否認黃金井所言上情，查茍其言屬實，勢必繳交貨款予供
    應商光昌利記鐵工廠，被告焉能以盜賣該葉片籌措工會財源？亦與被告上開政風
    人員之訪談紀錄所供矛盾。況兩次向光昌利記鐵工廠訂製葉片六只，均由採購股
    股長許英仕負責接洽，並由童博明點貨、收貨，亦據光昌利記鐵工廠業務經理黃
    文唐於調查站供陳在卷（見偵查卷第五七頁正、背面），且如第二次請購取消，
    理應由發電廠賠償鐵工廠之損害，要無給付貨款之必要，然許英仕竟向光昌利記
    鐵工廠業務經理黃文唐稱第二次貨款被告會負責賠償，並要黃文唐降低價格，後
    來由被告賠七萬八千元，此業經黃文唐供稱在卷（見偵查卷第五七頁背面、第一
    三三頁以下）；核與被告於偵查中供稱：伊透過採購股許英仕聯絡廠商，因黃股
    長（即黃金山）要伊賠償先前掉之六個（葉片），伊花七萬八向廠商買，在機械
    課交錢，貨由廠商交給電廠等語相符（見偵查卷第一六一頁），既係由許英仕負
    責採購，並由其取消採購，竟由未參與採購業務之被告負責賠償，且尚由採購股
    長講情減少賠償金額，顯與常理不合；參以如前所述，深澳發電廠對於專用配件
    材料領用與實際使用情形之控管效率不彰之情，不能以被告事後之態度，或為息
    事寧人，或依主管之囑，或為減免行政責任，或為機關內部和諧，而願意價購賠
    償，進而推認被告有虛偽詐購材料得利；更不能以證人蔡振暉、童博明、黃金井
    、林敏男等人依被告於政風人員談話時之不實供述而為不利被告之陳述，而遽認
    被告有刑法第二百十六條、第二百十一條、第二百十六條、第二百十三條、第二
    百十四條、第二百十七條及貪污治罪條例第五條第一項第二項、同條例第五條第
    二項第一項第二款之犯行。
六、綜合上述，查無積極證據足以證明被告有盜賣上開物品或與供應廠商有不法勾結
    之情事，另該擴散葉片確已用於該廠鍋爐大修、不鏽鋼閘閥又仍存放在該廠之內
    被告並無詐取上開物品盜賣之情事，衡情自亦無需盜蓋他人印章以偽造請購單及
    驗收單之必要，不能證明被告犯罪，原審未察，遽為論罪科刑，即有未洽。原判
    決即屬無可維持，公訴人上訴意旨，仍執陳詞，指被告係犯貪污治罪條例第五條
    第一項第二款之詐取財物既遂及未遂罪，為無理由。被告上訴，否認犯罪，並指
    摘原判決論處行使偽造公文書罪刑為不當，則為有理由，自應由本院將原判決撤
    銷改判，另為被告無罪之判決。
據上論結，應依刑事訴訟法第三百六十九條第一項前段、第三百六十四條、第三百零
一條第一項判決如主文。
本案經檢察官鄭富銘到庭執行職務。
中      華      民      國    九十二    年      十      月     十四     日
                              臺灣高等法院刑事第二十庭
                                  審判長法  官  陳  晴  教
                                        法  官  鄧  振  球
                                        法  官  李  春  地
右正本證明與原本無異。
如不服本判決，應於收受送達後十日內向本院提出上訴書狀，其未敘述上訴之理由者
並得於提起上訴後十日內向本院補提理由書（均須按他造當事人之人數附繕本）。
                                        書記官  柳  秋  月
中      華      民      國    九十二    年      十      月     十四     日


司法院資訊處製作；財團法人民間司法改革基金會備份。
